【裁判字號】    97,台上,5162
【裁判日期】    971016
【裁判案由】    違反台灣地區與大陸地區人民關係條例
【裁判全文】
最高法院刑事判決            九十七年度台上字第五一六二號
上  訴  人  甲○○
            乙○○
上列上訴人等因違反台灣地區與大陸地區人民關係條例案件，不
服台灣高等法院中華民國九十七年七月二十五日第二審判決（九
十七年度上訴字第二０八五號，聲請簡易判決處刑案號：台灣桃
園地方法院檢察署九十六年度偵字第三一四一號），提起上訴，
本院判決如下：
    主  文
上訴駁回。
    理  由
按刑事訴訟法第三百七十七條規定，上訴於第三審法院，非以判
決違背法令為理由，不得為之。是提起第三審上訴，應以原判決
違背法令為理由，係屬法定要件。如果上訴理由書狀並未依據卷
內訴訟資料，具體指摘原判決不適用何種法則或如何適用不當，
或所指摘原判決違法情事，顯與法律規定得為第三審上訴理由之
違法情形，不相適合時，均應認其上訴為違背法律上之程式，予
以駁回。本件原審經審理結果，認為上訴人甲○○、乙○○（下
稱上訴人等二人）共同違反不得使大陸地區人民彭雪媚非法進入
台灣地區規定之犯行罪證明確，因而維持第一審論上訴人等二人
以共同違反不得使大陸地區人民非法進入台灣地區之規定罪；甲
○○處有期徒刑壹年壹月，減為有期徒刑陸月又拾伍日；乙○○
累犯，處有期徒刑壹年肆月，減為有期徒刑捌月之判決，駁回檢
察官及上訴人等二人在第二審之上訴。已詳敘其調查、取捨證據
之結果及憑以認定犯罪事實之心證理由；並就上訴人等二人否認
犯行之供詞及其等所辯各語認非可採，予以論述指駁。從形式上
觀察，原判決尚無足以影響判決結果之違法情形存在。甲○○上
訴意旨略稱：（一）本件除甲○○之自白外，是否有其他補強證
據足以擔保其自白真實性，原判決未具體說明，遽以甲○○之自
白為認定其犯罪之唯一證據，有違證據法則。（二）原判決認定
甲○○與彭雪媚以假結婚方式，使彭雪媚得以進入台灣地區，該
當台灣地區與大陸地區人民關係條例第十五條第一款之「非法」
意涵，以不具實質上合法性，而予論罪，有適用法則不當之違誤
。（三）關於上訴人等二人有共同犯罪之意思聯絡及行為分擔部
分，原判決雖於理由欄說明，但事實欄並未記載，已欠妥當。又
乙○○為達彭雪媚來台之目的，唆使甲○○犯案；而幫助他人實
行犯罪者，為幫助犯（從犯），幫助犯之處罰，得按正犯之刑減
輕之。原判決將甲○○列為共同正犯，亦有適用法則不當之違法
等詞。乙○○上訴意旨略稱：（一）甲○○、彭雪媚之所以坦承
犯行，並不能排除係因避免仲介其等假結婚之公司曝光，遭受報
復，而任意誣陷乙○○。原判決倒果為因，誤以「本件事涉甲○
○刑責，與彭雪媚之名譽」為因，導出「其二人無捏詞指述乙○
○之可能」之結果，有判決理由矛盾之違法。（二）乙○○係以
駕駛計程車為業，收入微薄，豈有能力負擔甲○○、彭雪媚之旅
費、食宿費。原判決既認乙○○提供甲○○、彭雪媚之旅費、食
宿費；又認乙○○未向彭雪媚收取任何費用（包括「人頭老公」
之費用），顯屬矛盾，有判決理由矛盾之違法。（三）原判決認
定乙○○確有幫彭雪媚承租台北市○○路一八八號十五樓之十一
房屋供其居住云云，然未傳喚該房屋出租人作證，以查明幫彭雪
媚承租之男子究係何人，是否乙○○幫彭雪媚承租房屋等情，即
行判決，有應於審判期日調查之證據而未予調查之違法。（四）
原審僅憑甲○○片面之詞，即認甲○○係計程車司機，而未調查
其是否持有營業小客車駕駛人執業登記證，有判決不載理由之違
法等語。惟查：（一）原判決已於理由說明認定其事實欄所載甲
○○犯罪事實之證據，除甲○○之自白外，復有證人彭雪媚於第
一審審理時之證言，並有卷附大陸地區人民進入台灣地區申請書
及保證書等補強證據可佐甚詳，核無甲○○上訴意旨所指僅憑其
自白，即行論罪之情形，不得資為第三審上訴之合法理由。（二
）台灣地區與大陸地區人民關係條例第七十九條第一項對於違反
同條例第十五條第一款所定不得使大陸地區人民非法進入台灣地
區之處罰，旨在防止大陸地區人民非法進入台灣地區，以維護台
灣地區之安全與安定；所稱「非法」，自應從實質上之合法性予
以判斷，凡評價上違反法秩序之方法，均屬「非法」。參照行政
程序法第一百十九條第一款、第二款規定，受益人以詐欺、脅迫
或賄賂方法，使行政機關作成行政處分者；或對重要事項提供不
正確資料或為不完全陳述，致使行政機關依該資料或陳述而作成
行政處分者，其信賴不值得保護。故在大陸地區通謀虛偽結婚，
以不實之結婚證明辦理相關戶籍登記、入境等手續，憑以進入台
灣地區，其所持之入境許可文件雖係入出境主管機關所核發，形
式上為合法，但因以詐欺方法而取得，即不具實質上之合法性，
仍屬非法進入台灣地區。依原判決認定甲○○與彭雪媚在大陸地
區假結婚後，再持大陸地區發給之不實結婚登記證，矇使相關主
管機關辦理文書認證、結婚戶籍登記及許可入境，使彭雪媚進入
台灣地區等情。以甲○○違反台灣地區與大陸地區人民關係條例
第十五條第一款不得使大陸地區人民非法進入台灣地區之規定，
而論處同條例第七十九條第一項之罪刑，核其適用法則並無不合
。甲○○上訴意旨執此指摘，要非適法之第三審上訴理由。（三
）刑法上之共同正犯，以有意思之聯絡，行為之分擔為要件；又
關於正犯、幫助犯（從犯）之區別，係以其主觀之犯意及客觀之
犯行為標準，凡以自己犯罪之意思而參與犯罪，無論其所參與者
是否犯罪構成要件之行為，皆為正犯；其以幫助他人犯罪之意思
而參與犯罪，所參與者，苟係犯罪構成要件之行為，亦為正犯；
必以幫助他人犯罪之意思而參與犯罪，其所參與者又為犯罪構成
要件以外之行為，始為幫助犯。原判決已於其事實欄詳為記載上
訴人等二人如何共同基於利用假結婚方式，使大陸地區人民進入
台灣地區之犯意聯絡，及如何為行為之分擔等情，並於理由欄三
說明上訴人等二人就該犯行，有犯意聯絡及行為分擔，均為共同
正犯之旨明確。甲○○上訴意旨（三）未依卷內訴訟資料而為指
摘，自非合法之第三審上訴理由。（四）證人之證言是否可採，
為證據證明力問題，審理事實之法院有自由判斷之權，苟無違背
經驗及論理等證據法則，即難指為違法。原判決已詳敘其採用甲
○○、彭雪媚證言之理由（見原判決第三、四頁，理由二之(二)）
，核與證據法則無違，亦無乙○○上訴意旨所指判決理由矛盾之
違法可言。就此指摘，要非上訴第三審之適法理由。（五）原判
決事實及理由並無乙○○未向彭雪媚收取任何費用（包括「人頭
老公」之費用）之記載。乙○○上訴意旨（二）未依卷內資料而
為指摘，亦非適法之第三審上訴理由。（六）刑事訴訟法第一百
六十三條規定揭櫫當事人調查證據主導權之原則，法院於當事人
主導之證據調查完畢後，認為事實未臻明瞭仍有待釐清時，固得
斟酌具體個案之情形，裁量是否補充介入調查。但如待證事實已
臻明瞭，無再調查之必要者，法院未為無益之調查，即不能指為
違法。本件原審審判長於民國九十七年七月十八日審判期日，既
已提示本件相關證據及告以要旨，並命辯論，且詢以：「尚有證
據請求調查？」，乙○○答稱：「無」（見原審卷第九０頁），
復在原審辯論終結前，未曾聲請傳訊前揭台北市○○路房屋出租
人。原審依據卷內調查所得之證據資料而為判斷，認本件待證事
實並無不明瞭之處，未再另為其他無益之調查，核無應於審判期
日調查之證據而未予調查之違法。乙○○執以指摘，仍非合法之
第三審上訴理由。（七）關於擔任計程車司機之認定，並非以營
業小客車駕駛人執業登記證為唯一之證明方法。原判決理由記載
甲○○從事計程車司機工作，收入不佳，據甲○○坦認在卷等情
，已說明其憑以認定之依據，且查乙○○於九十六年七月十日檢
察官訊問時，亦陳稱：「因為我開計程車……」「他（指甲○○
）也是（計程車）司機。」等語無訛（見偵字第三一四一號卷偵
查第六五、六六頁）。此部分核與判決理由不備之違法情形有間
，不得據為上訴第三審之理由。（八）其餘上訴意旨經核係置原
判決所為明白論斷於不顧，仍持已為原判決指駁之陳詞再事爭辯
，及對於事實審法院取捨證據與自由判斷證據證明力之職權行使
，徒以自己之說詞，任意指摘，難認已符合首揭法定之第三審上
訴要件。其等上訴均違背法律上之程式，應予駁回。
據上論結，應依刑事訴訟法第三百九十五條前段，判決如主文。
中    華    民    國  九十七  年    十    月   十六   日
                      最高法院刑事第十庭
                          審判長法官  邵  燕  玲
                                法官  李  伯  道
                                法官  孫  增  同
                                法官  李  英  勇
                                法官  許  錦  印
      本件正本證明與原本無異
                                      書  記  官
中    華    民    國  九十七  年    十    月  二十一  日
                                                      v


司法院資訊處製作；財團法人民間司法改革基金會備份。
